臺灣板橋地方法院刑事判決　　　　　　　　　　　　九十一年度訴字第一八四號
　　公　訴　人　臺灣板橋地方法院檢察署檢察官
　　被　　　告　戊○○
　　被　　　告　丙○○
右列被告因偽造文書等案件，經檢察官提起公訴（八十九年度調偵字第一五○號、九
十年度偵字第一一五六五號），本院判決如左：
    主  文
戊○○、丙○○共同連續行使偽造私文書，足以生損害於他人，處有期徒刑陸月，如
易科罰金，以參佰元折算壹日。
    事  實
一、戊○○與丙○○係夫妻關係，於民國八十六年九月十日起，在於臺北縣蘆洲市三
    民二六巷二弄八號五樓，共同召集會員為三十一人（包含會首）之內標型民間互
    助會，並由戊○○擔任會首，會期自八十六年九月十日起至八十九年九月十日止
    ，每會會款為新臺幣（下同）一萬元，每月十日在其等上址住處開標一次，詎其
    等竟意圖為自己不法所有，共同基於詐欺取財及偽造私文書之概括犯意，虛構會
    員「阿娟、阿寶、阿麗、阿英、阿花」等人名單，向不知情之乙○○、丁○○等
    人招攬，而推由丙○○出面主持標會收取會款等事宜，詎乙○○等人不疑有他，
    加入互助會後，戊○○、丙○○竟連續在前開處所，於辦理互助會投標事務之際
    ，連續利用會員未集合共同到場標會之機會，冒用會員「阿娟、阿寶、阿麗、阿
    英、阿花」等人之名義參與投標，而多次偽造該等依習慣足以表示其參與互助會
    投標標取會款用意證明之準私文書「該等標單並未載明「標單」二字，且未扣案
    ，標單（含偽造之署押）用畢隨即丟棄，是否存在不明」，並於各次提出行使參
    與競標，足以生損害於乙○○、丁○○等人及該組互助會其餘尚未標取會款之活
    會會員，俟其於各次冒名得標後，再分別偽以「阿娟、阿寶、阿麗、阿英、阿花
    」等人得標為由，持偽造之標單依序向不知情之活會會員各收取扣除標單所載標
    息之活會會款，致該互助會當時尚未標取會款之活會會員等人均陷於錯誤，而如
    數交付該等款項予戊○○、丙○○，其等乃藉此共同依序向告訴人乙○○、甲○○、丁○○等人共詐得八十萬餘元之會款。嗣於八十八年九月間，戊○○、丙○○無故停標該會，逃匿無蹤，其他會員至此始知受騙，並發覺冒標之情。
二、案經告訴人乙○○等人訴請台灣板橋地方法院檢察署檢察官偵查起訴。
    理  由
一、訊據被告戊○○、丙○○均矢口否認涉有右揭偽造會員標單，冒標互助會之詐欺
    犯罪事實，戊○○、丙○○均辯稱：是三十一號會員「阿花」、陳春玉等人倒會
    ，伊才會停會云云。經查：且互助會單上之會員名單，有數會均係以「阿娟」、
    「阿寶」、「阿麗」綽號跟會，被告二人自偵查起至審判時均無法提供確實之年
    籍及聯絡方式，以供查證，其辯稱是被阿花等十幾萬元云云，顯非事實。況且被
    告自承阿花是第三會時倒會，還有陳春玉等人倒會，惟對於被倒幾會、金額共多
    少等，均未有記錄及陳稱忘記等語，被告等二人既分別擔任會首及主持標會、收
    取交付會款等事宜，對於共三十一會之會員之信用及經濟狀況，應知之甚詳，其
    既在剛開始之第三會，即遭會員倒會，竟未積極謀求催討會款等相關手續，或者
    收取其他死會會員之會款轉交其他得標會員之補救措施，被告等二人竟捨此不為
    ，而繼續進行開標、收取會款等行為，其顯然有連續以詐術欺騙包括告訴人及其
    他會員，使其陷於錯誤繼續交付會款之行為，其所辯違反一般常情，且與經驗法
    則有違，顯不足採。再查，上開互助會之會務係由被告二人主持，會單並係被告
    所填製，被告二人均曾親往會員家中或在住處收取會款，業據告訴人乙○○、甲○○、丁○○分別於偵查或本院調查時到庭指證明確，是被告戊○○與丙○○，
    於冒標及收取會款當時應有犯意聯絡及行為分擔。此外，復有互助會會單、在卷
    足憑，本件事證已臻明確，被告二人之犯行，已堪認定，應依法論科。
二、查本案之互助會標單均需署名並載明標息之一定金額，且被告二人冒標時亦皆由
    其等簽署被冒標者姓名之事實，此據告訴人等人於偵查中陳述在卷，而按民間互
    助會之標單，僅寫有一定金額及標會者之署押，如單從該記載內容上之形式觀之
    ，尚無法瞭解其為何種用意之證明，而必須依據會員間標會之習慣，始足以表示
    該一定金額即為標取會款之利息，該姓名即為標取會款之會員，是偽造標單，應
    認為係偽造刑法第二百二十條以文書論之私文書（最高法院七十四年度臺上字第
    五六一二號判決及同院八十二年度臺上字第二一七號判決意旨參照），是核被告
    等二人意圖為自己不法之所有，假冒會員之署押，偽造依習慣表示投標會款、上
    載一定標息金額之標單，持向參與本件合會之會員行使，而冒標詐取活會會員會
    款，足生損害於該合會會員，所為核係犯刑法第二百十六條、第二百二十條、第
    二百十條之行使偽造（準）私文書罪，及同法第三百三十九條第一項之詐欺取財
    罪。被告二人對於前開犯罪之實施，有犯意之聯絡及行為之分擔，俱為共同正犯
    。其所為之偽造署押之行為，為偽造（準）私文書之部分行為，且偽造（準）私
    文書之低度行為，復為行使偽造（準）私文書之高度行為所吸收，皆不另論罪。
    被告二人所為上開各次之冒標詐欺取財犯行，皆係同時向多數之活會會員詐取會
    款，其各個冒標詐欺及誆稱有人得標詐欺之犯行，均同時侵害多數人之財產法益
    ，屬一行為觸犯數名之想像競合犯，均應從一詐欺取財罪處斷。被告等二人先後
    多次行使偽造（準）私文書及詐欺取財犯行，時間緊接，所犯係犯罪構成要件相
    同之罪名，顯係基於概括犯意反覆實施，均屬連續犯，亦皆依連續犯之規定，各
    論以一罪，並依法加重其刑。而被告行使偽造（準）私文書罪與詐欺取財罪二罪
    間，有方法結果之牽連關係，應從一重之行使偽造（準）私文書罪處斷。爰審酌
    被告等二人之素行狀況，與其犯罪動機、手段、詐騙之金額、犯罪後態度不佳仍
    飾詞否認犯行，及倒會時間已長達三年餘尚未賠償被害人款項等一切情狀，量處
    如主文所示之刑。而被告犯罪後刑法第四十一條，已於九十年一月十日公布修正
    ，並於同年月十二日實施，比較新舊法之規定，以裁判時之新法較有利於被告，
    依刑法第二條第一項前段規定，應適用裁判時修正後之刑法第四十一條第一項之
    規定，爰諭知易科罰金之折算標準，以示懲儆，並冀其償還款項以賠償被害人損
    害。至被告所等二人偽造之標單及其上之署押，因該等標單業已丟失，此據被告
    於本院審理時陳明在卷，顯均已滅失而不存在，自無從再予宣告沒收，附此敘明
    。
據上論斷，應依刑事訴訟法第二百九十九條第一項前段，刑法第二條第一項前段、第
二十八條、第五十六條、第二百十六條、第二百二十條、第二百十條、第三百三十九
條第一項、第五十五條、第四十一條第一項，罰金罰鍰提高標準條例第二條，判決如
主文。
本案經檢察官楊仲農到庭執行職務
中　　　華　　　民　　　國　　　九十一　　　年　　　八　　　月　　一　　日
                                      臺灣板橋地方法院刑事第三庭
                                            法　官  張瑜鳳
右正本證明與原本無異。
如不服本判決，應於判決送達後十日內，向本院提出上訴狀。
                                            書記官  陳昭綾
中　　　華　　　民　　　國　　　九十一　　　年　　　八　　　月　　五　　日
附錄本案所犯法條全文
中華民國刑法第二百一十六條
(行使偽造變造或登載不實之文書罪)
行使第二百十條至第二百十五條之文書者，依偽造、變造文書或登載不實
事項或使登載不實事項之規定處斷。
中華民國刑法第二百一十條
(偽造變造私文書罪)
偽造、變造私文書，足以生損害於公眾或他人者，處五年以下有期徒刑。
中華民國刑法第二百二十條
在紙上或物品上之文字、符號、圖畫、照像，依習慣或特約，足以為表示
其用意之證明者，關於本章及本章以外各罪，以文書論。
錄音、錄影或電磁紀錄，藉機器或電腦之處理所顯示之聲音、影像或符號
，足以為表示其用意之證明者，亦同。
稱電磁紀錄，指以電子、磁性或其他無法以人之知覺直接認識之方式所製
成之紀錄，而供電腦處理之用者。
中華民國刑法第三百三十九條
(普通詐欺罪)
意圖為自己或第三人不法之所有，以詐術使人將本人或第三人之物交付者
，處五年以下有期徒刑、拘役或科或併科一千元以下罰金。
以前項方法得財產上不法之利益或使第三人得之者，亦同。
前二項之未遂犯罰之。
